【裁判字號】    92,訴,1674
【裁判日期】    921126
【裁判案由】    給付貨款
【裁判全文】
臺灣臺北地方法院民事判決                        九十二年度訴字第一六七四號
    原      告  高矽貿易股份有限公司
    法定代理人  乙○
    訴訟代理人  羅明通律師
                陳彥任律師
                王照宇律師
    被      告  日商華大成營造工程股份有限公司台北分公司
    法定代理人  甲○○○
    訴訟代理人  劉志鵬律師
                黃馨慧律師
    複代理人    池泰毅律師
當事人間給付貨款事件，本院於中華民國九十二年十一月十日言詞辯論終結，判決如
下：
    主  文
被告應給付原告新台幣壹佰陸拾柒萬柒仟參佰元，及自民國九十年十月二十六日起至
清償日止，按週年利率百分之五計算之利息。
訴訟費用由被告負擔。
本判決於原告以新台幣伍拾伍萬元或同額之台北市第五信用合作社之無記名可轉讓定
期存單供擔保後，得假執行；但被告以新台幣壹佰陸拾柒萬柒仟參佰元為原告供擔保
後，得免為假執行。
    事    實
甲、原告方面：
一、聲明：除假執行供擔保金額外，如主文所示。
二、陳述：
（一）於民國九十年四月間，被告因施工需要，向原告公司洽詢水玻璃之價格，原告
      公司遂於九十年四月六日傳真報價單予被告公司，而被告公司並於當日將前揭
      報價單蓋用被告公司之章後回傳原告公司表示同意前揭報價，是以雙方已於九
      十年四月六日完成系爭水玻璃買賣合約，買賣標的物即為比重（SG）介於
      1.34~1.4間，化合比（N）介於3-4之間之矽酸鈉。原告公司於九十年四月六日
      之後即依被告公司之指示陸續出貨予被告公司，惟就原告公司自九十年八月二
      十八日起至九十年九月二十七日止所出售予被告公司之水玻璃產品，被告公司
      竟均未支付貨款，共計新台幣（下同）一百六十萬七千三百元（含百分之五之
      營業稅在內），又本件兩造約定以每月二十五日為結算日，是以系爭貨款係屬
      定有履行期限之債權，應自期限屆滿時起負遲延責任，系爭貨款之結算日為九
      十年十月二十五日，是以利息之起算日自應由九十年十月二十六日起算，爰依
      契約關係請求被告給付貨款一百六十七萬七千三百元及法定遲延利息。
（二）對被告抗辯之陳述：
  １、被告公司卻無法證明初凝時間不合規定確係因原告之水玻璃所導致，被告公司
      於九十年十月十一日發函表示以原告提供之水玻璃加以調配後初凝時間不合規
      定，因此九月二十日以後所提供之材料品質堪慮，須將檢體送請化驗後才付款
      云云，惟被告所使用之化學漿液之調配除須加入原告公司所提供之水玻璃外，
      尚須加入其他之化學材料，是以只要有一種化學材料所加入之比例不對，所調
      配出來之化學漿液其初凝時間即無法達到工程需求，而該化學漿液之調配係由
      被告公司於施工現場為之，其僅以初凝時間不合規定即認原告所提供之水玻璃
      材料品質有問題，卻未舉證初凝時間不合規定確係因原告之水玻璃材料所導致
      。
  ２、被告公司於九十一年十一月間以九十年十月二十三日作成之檢驗報告作為拒付
      貨款之理由，惟被告公司於將樣品送檢時，並未通知原告協同辦理，是以檢驗
      之標的是否即為原告公司之產品，實令人存疑。縱該檢驗報告所採樣之試體為
      原告公司之水玻璃，而該檢驗報告中有瑕疵之試體（即檢驗編號E90A424M195
      之樣品）比重僅1.316，未達標準1.34，然如該樣品之檢驗項目中SiO2及Na2O
      之測值無誤（即分別為31.22%及9.26%），依「比重計法」所算出來之比重應
      為1.4左右，而非檢驗報告所示之1.316。
  ３、依原告每日之出貨品質保證分析報告，原告之產品於被告所指有問題之供貨日
      中，其比重皆符合規定，是以被告所言實屬無稽，因依工程慣例，水玻璃之材
      料於現場施工時即應由施工者每日於現場檢測其比重及調配其凝結時間（因凝
      結時間會隨溫度變化、化學材料調配比例之不同而有所不同），如此才能確定
      使用於工地中之材料配比是否符合工程需要。另查原告公司品管一向嚴格，水
      玻璃一律須檢測合格後方能出貨，依分析報告，被告所指有問題之出貨日（八
      月二十八日至九月二十七日）其比重（即Sp.gr欄）均在1.34以上，並未如被
      告所言有比重低於1.34之情形，是以既然該份檢驗報告有瑕疵，且原告亦可提
      出品質保證分析報告證明水玻璃材料並無問題，被告公司即應依約給付價款。
  ４、縱本件貨品確有瑕疵，然因本件被告於九十年十月十一日通知瑕疵後，迄今已
      超過六個月，仍未為任何解除契約或請求減少價金之行為，故被告實已不得主
      張瑕疵擔保請求權，而應給付全額貨款。
三、證據：提出原告報價之傳真函影本及被告回傳之傳真函影本各一份、原告公司之
    出貨單影本一份、被告公司九十年十月十一日所發之函件影本一份、國立台灣大
    學嚴慶齡工業發展基金會合設工業研究中心所製作之環境品質檢驗室委託檢驗報
    告書影本一份、台英國際商務法律事務所函美國ＰＱ公司資料影本一份、長生玻
    璃工業股份有限公司資料影本一份、國聯矽業化學股份有限公司資料影本一份、
    水玻璃使用於工程之工法用途表影本一份、行政院公共工程委員會「地盤灌漿處
    理」施工規範影本一份、ＬＷ工法凝結時間相關資料影本一份、水玻璃Ａ、Ｂ液
    之比例及凝結時間表影本一份、行政院公共工程委員會「土質改良」施工規範影
    本一份為證。
乙、被告方面：
一、聲明：駁回原告之訴及假執行之聲請，如受不利判決，願供擔保請准宣告免為假
    執行。
二、陳述：
（一）被告係於九十年四月六日，因施工現場發生大量湧水現象，有進行內部止水工
      程之必要，乃向原告陸續訂購水玻璃，並約定水玻璃應符合報價單所特定之品
      質，俾供現場進行止水工程之用，實際供貨日至九十年十月四日止，在此期間
      內，除原告起訴請求之金額外，其餘貨款均已按月給付完畢。
（二）被告於九十年九月二十一日進行止水工程之過程中，即發現原告出售之水玻璃
      無法完全達到止水之效果，並且注入地面之水玻璃，有隨著湧水冒出地面，導
      致現場施工困難之現象，被告現場人員便立即通知原告，要求其處理，然原告
      均置之未理，並由於原告嗣後所出售之水玻璃均有相同之瑕疵。原告公司之負
      責人乙○前往被告工地現場，會同被告現場人員葉盈愷、亞新顧問陳建維、朝
      瀚許日豐等人，就其九月二十一日至十月三日出售之水玻璃，進行現場流速測
      試，現場測試結果極不理想，在相同之「溫度」、「矽酸鈉配比」、「水泥配
      比」等條件下，水玻璃之初凝時間分別從廿秒至一分零二秒（差距高達四十二
      秒），此顯見原告出售之水玻璃品質極不穩定，根本無法進行止水工程之用，
      被告於告知原告後，乃於同日下午將前揭水玻璃送請國立台灣大學嚴慶齡工業
      發展基金會合設工業研究中心檢驗，並得出水玻璃比重為1.316，低於合約約
      定比重應介於1.34-1.4之間之結論，故原告出售之水玻璃存在有無法修補之重
      大瑕疵。
（三）本件原告出售之水玻璃，既有無通常效用，以及欠缺保證品質之重大瑕疵，被
      告爰依法主張價金減少請求權：本件被告於九十年九月二十一日發現向原告購
      買之水玻璃，有無法發揮止水效果之瑕疵後，便即時通知原告，並會同原告公
      司負責人乙○，就其出售之水玻璃進行現場測試，亦確實發現有水玻璃初凝時
      間不穩定之瑕疵，再將水玻璃送往國立台灣大學嚴慶齡工業發展基金會合設工
      業研究中心進行進一步之檢驗，發現水玻璃比重過低，與契約約定之品質不符
      ，故原告所出售之水玻璃，有欠缺通常效用、欠缺保證品質之瑕疵，爰依民法
      第三百五十九條規定，主張減少全部價金，原告請求給付貨款，並無理由。又
      ，被告因原告所給付之水玻璃存在有重大瑕疵，經使用於工地後，遂造成施工
      現場發生水玻璃參雜湧水大量冒出地表之損害，被告因此產生巨幅之施工費用
      、材料數量、清潔費用以及工期遲延之損害，故被告對原告有不完全給付之損
      害賠償請求權（詳細金額目前正在計算中），被告爰於前揭原告請求給付貨款
      之範圍內，就其損害賠償請求權予以抵銷。
（四）工程實務上，水玻璃是最為常見之止水工程材料，本件被告在發現施工工地發
      生湧水現象時，即採取由日本人通口芳朗發明以水玻璃加上水泥為漿液的水玻
      璃工法（Labile waterglass，簡稱「ＬＷ工法」）施作止水工程，其漿材主要
      為水玻璃和水泥漿。首先，必須先調配並攪拌水玻璃漿（Ａ液）以及水泥漿（
      Ｂ液），其次，再將Ａ、Ｂ液以1:1之比例混合，製作成ＬＷ漿液後，再以機
      器灌漿注入湧水之地盤，由於ＬＷ漿液的凝結，可以阻止湧水繼續噴出地表。
      在一般情形下，Ａ、Ｂ液在混合後大約二十秒鐘左右即會開始凝結（初凝），
      由於施作止水工程時，必須在ＬＷ漿液開始初凝時，將其打入地盤，才能發揮
      止水之效果。否則，將尚未凝結之ＬＷ漿液打入地盤，就會立時被湧水沖走，
      反之，如ＬＷ漿液凝結過於迅速，則在到達湧水區之前，ＬＷ漿液亦會阻塞在
      噴射管中，將完全無法達到止水之目的。根據原告公司負責人乙○向被告提出
      之產品報告顯示，在以比重1.345之水玻璃進行測試（被告所購買之水玻璃比
      重在1.34-1.4之間）時，如依被告前述之比例調配ＬＷ漿液，該ＬＷ漿液將在
      二十秒至二十三秒之內凝結。因此，初凝時間之快慢與否，與止水工程之成敗
      ，自然有絕對關係，原告稱兩者全然無關，顯然違背工程常識。
三、證據：提出被告九十年十月十一日KTSM-S-354號函影本一份、原告九十二年四月
    廿八日傳真影本一份、台灣營建研究院編撰「隧道施工湧水處理技術手冊」節本
    一份、止水工程示意圖影本一份、原告製作之「懸濁型與溶液型凝結時間比較」
    文件影本一份、手寫出廠過磅單影本一紙、車號HO-750號卡車之汽車新領牌照登
    記書影本一份、發貨單影本一份、電子過磅單影本一份為證。
    理  由
一、原告主張兩造於九十年四月六日完成系爭水玻璃買賣合約，買賣標的物即為比重
    （SG）介於1.34~1.4間，化合比（N）介於3-4之間之矽酸鈉，原告於九十年四月
    六日之後即依被告公司之指示陸續出貨予被告公司，惟就原告公司自九十年八月
    二十八日起至九十年九月二十七日止所出售予被告公司之水玻璃產品，被告公司
    尚有貨款一百六十萬七千三百元（含百分之五之營業稅在內）迄未支付，爰依契
    約關係請求被告給付貨款一百六十七萬七千三百元及法定遲延利息等語。
二、被告則以其於九十年九月二十一日發現向原告購買之水玻璃，有無法發揮止水效
    果之瑕疵後，便即時通知原告，經現場測試，發現有水玻璃初凝時間不穩定之瑕
    疵，且將水玻璃送往國立台灣大學嚴慶齡工業發展基金會合設工業研究中心進行
    進一步之檢驗，發現水玻璃比重過低，與契約約定之品質不符，原告所出售之水
    玻璃，有欠缺通常效用、欠缺保證品質之瑕疵，爰依民法第三百五十九條規定，
    主張減少全部價金，原告請求給付貨款，又被告因原告所給付之水玻璃存在有重
    大瑕疵，經使用於工地後，遂造成施工現場發生水玻璃參雜湧水大量冒出地表之
    損害，被告因此產生巨幅之施工費用、材料數量、清潔費用以及工期遲延之損害
    ，故被告對原告有不完全給付之損害賠償請求權，爰於前揭原告請求給付貨款之
    範圍內，就其損害賠償請求權予以抵銷等語置辯。
三、原告主張兩造於九十年四月六日完成系爭水玻璃買賣合約，買賣標的物即為比重
    （SG）介於1.34~1.4間，化合比（N）介於3-4之間之矽酸鈉，原告於九十年四月
    六日之後即依被告公司之指示陸續出貨予被告公司，惟被告公司尚有貨款一百六
    十萬七千三百元（含百分之五之營業稅在內）迄未支付等情，業據原告提出提出
    原告報價之傳真函影本及被告回傳之傳真函影本各一份、原告公司之出貨單影本
    一份為證，並為被告所不爭執，原告主張之此部分事實，自堪信為真實。
四、按當事人主張有利於己之事實者，就其事實有舉證之責任，民事訴訟法第二百七
    十七條前段有明文之規定。而負舉證責任之當事人必須就待證事實提出證據至法
    院相信確有此事實時，其舉證責任始屬已盡，然而如不負舉證責任之當事人提出
    反證將待證事實之是否存在重新推回真偽不明之狀態時，在負舉證責任之當事人
    未提出任何事證證明待證事實確屬存在時，其仍屬未盡舉證，而待證事實仍屬真
    偽不明，此時就該待證事實即應為不利於負舉證責任當事人之認定。又當事人就
    買賣之標的物主張出賣人瑕疵擔保責任者，應先就瑕疵存在之事實負舉證責任。
    本件被告既係以兩造間之買賣標的物存在欠缺通常效用及品質保證之瑕疵，惟原
    告否認，被告自應就其主張系爭買賣標的物有瑕疵之事實負舉證之責。經查，被
    告固以台灣大學嚴慶齡工業發展基金會合設工業研究中心之環境品質檢驗室委託
    檢驗報告書檢驗得出之數據，證明系爭貨物之比重為一點三一六，不符合買賣契
    約內所約定比重應介於一點三四至一點四間，惟被告於送檢驗時，並未會同原告
    確認送鑑定物，是尚難以該檢驗報告書，即認原告出售之物品與契約約定之品質
    不符，被告雖另提出高矽水玻璃初凝時間表，惟該文件係由被告單方製作，況兩
    造間之契約並未就水玻璃之凝結時間有所約定，是尚難以該初凝時間表凝結時間
    不一，即認系爭貨物與契約約定之品質不符，被告復未舉證證明通常初凝時間之
    數值，故亦難謂系爭貨物欠缺通常之效用，是被告所辯系爭貨物存在欠缺通常效
    用及品質保證之瑕疵等語，並不可採。
五、從而，原告依契約關係，請求被告給付原告一百六十萬七千三百元，及自九十年
    十月二十六日起至清償日止，按年息百分之五計算之利息，為有理由，應予准許
    。
六、兩造均陳明願供擔保聲請宣告假執行及免為假執行，經核並無不合，爰分別酌定
    相當之擔保金額准許之。
七、結論：本件原告之訴為有理由，依民事訴訟法第七十八條、第三百九十條第二項
    、第三百九十二條，判決如主文。
中      華      民      國    九十二    年    十一    月    二十六  日
                                            民事第民六庭法  官  郭美杏
右為正本係照原本作成
如對本判決上訴，須於判決送達後廿日內向本院提出上訴狀
中      華      民      國    九十二    年    十一    月    二十六  日
                                          書記官    陳如庭


司法院資訊處製作；財團法人民間司法改革基金會備份。
